臺灣新竹地方法院民事判決  
109年度訴字第1100號
原      告  宋東淑惠

訴訟代理人  胡倉豪律師
複代理人    黃翊銘  
被      告  彭文勝  
訴訟代理人  彭成青律師
上列當事人間容忍開設道路事件，本院於民國109年12月7日辯論
終結，判決如下：
    主      文
原告之訴駁回。
訴訟費用由原告負擔。
    事實及理由
一、原告主張：
㈠、原告所有坐落新竹縣○○鄉○○段○○○段000地號土地屬
　　袋地，與公路無適宜之聯絡，原告於民國（下同）95年向被
    告提起確認通行權存在訴訟，經本院以95年竹東簡字第11號
    民事判決認定原告對於被告所有之新竹縣○○鄉○○段○○○段000
    地號土地有通行權，因系爭土地地勢陡峭、雜草竹林橫生，
    致原告礙難通行被告土地至原告土地，有舖設階梯道路必要
    ，被告拒不同意，依民法第788條第1項起訴。
㈡、訴之聲明：
  ⒈被告應容忍原告於被告所有坐落新竹縣○○鄉○○段○○○段000地
    號內，如臺灣新竹地方法院95年度竹東簡字第11號民事簡易
    判決附件二土地複丈成果圖丙案D所示、面積102平方公尺（
    寬度為3公尺）範圍內之土地鋪設階梯道路，並不得阻礙原
    告通行。
  ⒉訴訟費用由被告負擔。
二、被告答辯：
㈠、依水土保持法第12條及山坡地保育利用條例第15條第1項，關
    於山坡地之開挖、整地及利用等，均須經主管機關事先核定
    。被告土地屬山坡地保育區、地勢陡峭，被告曾詢問新竹縣
    政府及尖石鄉公所，告知系爭土地地貌現況不能改變，原告
    請求在被告土地上鋪設階梯道路使用，在事實層面及法令層
    面均不可行。
㈡、答辯聲明：
  ⒈原告之訴駁回。
  ⒉訴訟費用由原告負擔。
三、兩造不爭執事項：
㈠、新竹縣○○鄉○○段○○○段000地號土地為被告所有，新竹縣○○鄉○
    ○段○○○段000地號土地為原告所有，原告於95年間向被告提
    出確認通行權訴訟，經本院95年度竹東簡字第11號民事判決
    在案。
㈡、系爭139地號土地經新竹縣尖石鄉公所就是否可以開挖及鋪設
    道路辦理會勘在案，有新竹縣尖石鄉公所回函可佐。
四、本件爭點：
　　原告請求被告應容忍原告於系爭139地號土地上如本院95年
    度竹東簡字第11號民事判決附件二複丈成果圖丙案D所示面
    積102平方公尺，寬度3公尺，範圍內之土地鋪設階梯道路，
    並不得阻礙原告之通行，有無理由？
五、法院之判斷：
㈠、按有通行權人於必要時，得開設道路。民法第788條第1項前
    段定有明文。至於有無必要開設道路，開設如何路面、寬度
    之道路，應參酌相關土地及四周環境現況、目前社會繁榮程
    度、一般交通運輸工具、通行需要地通常使用之必要程度、
    通行地受損害之程度等事項酌定之（最高法院95年度台上字
    第1718號民事判決意旨參照）。次按水土保持義務人於山坡
    地或森林區內從事下列行為，應先擬具水土保持計畫，送請
    主管機關核定，如屬依法應進行環境影響評估者，並應檢附
    環境影響評估審查結果一併送核：一、從事農、林、漁、牧
    地之開發利用所需之修築農路或整坡作業。二、探礦、採礦
    、鑿井、採取土石或設置有關附屬設施。三、修建鐵路、公
    路、其他道路或溝渠等。四、開發建築用地、設置公園、墳
    墓、遊憩用地、運動場地或軍事訓練場、堆積土石、處理廢
    棄物或其他開挖整地。前項水土保持計畫未經主管機關核定
    前，各目的事業主管機關不得逕行核發開發或利用之許可。
    第一項各款行為申請案依區域計畫相關法令規定，應先報請
    各區域計畫擬定機關審議者，應先擬具水土保持規劃書，申
    請目的事業主管機關送該區域計畫擬定機關同級之主管機關
    審核。水土保持規劃書得與環境影響評估平行審查。第一項
    各款行為，屬中央主管機關指定之種類，且其規模未達中央
    主管機關所定者，其水土保持計畫得以簡易水土保持申報書
    代替之；其種類及規模，由中央主管機關定之。水土保持法
    第12條定有明文。又按於山坡地或森林區內從事本法第12條
    第1項各款行為，且挖方及填方加計總和或堆積土石方分別
    未滿2,000立方公尺，其水土保持計畫得以簡易水土保持申
    報書代替之種類及規模如下：三、修建鐵路、公路、農路以
    外之其他道路：路基寬度未滿4公尺，且路基總面積未滿2,0
    00平方公尺。水土保持計畫審核監督辦法第3條第3款亦定有
    明文。
㈡、原告主張之前開事實，提出土地登記謄本、現場照片等為證
    （本院卷第19-21、31-41頁），本院95年度竹東簡字第11號
    民事判決等為證，被告則辯稱系爭139地號土地屬山坡地保
    育區、地勢陡峭，鋪設階梯道路不可行，提出新竹縣政府函
    文為證（本院卷第85頁）。經查，新竹縣○○鄉○○段○○○段000
    地號土地地勢陡峭土質鬆軟，土質結構不良，豪雨經常發生
    山林崩塌情事，不適宜開挖及開闢農路。有本院95年度竹東
    簡字第11號民事卷宗內會勘會議紀錄、現場照片可佐。又系
    爭139地號土地呈75度之陡坡，有一人走之小徑，該路為被
    告採竹筍的路，有本院93年度竹東簡字第157號民事卷宗內
    勘驗筆錄、調解程序筆錄足憑，復有原告提出之系爭139地
    號土地現場照片在卷可稽(本院卷第31-41頁)，系爭土地現
    狀並無阻礙原告通行之情。次查，系爭139地號土地，被告
    土地使用分區屬山坡地保育區，使用地類別為農牧用地，有
    土地登記第二類謄本在卷可稽（本院卷第21頁）。本院向新
    竹縣尖石鄉公所函詢「新竹縣○○鄉○○段○○○段000地號土地是
    否可以開挖及鋪設階梯道路」，經新竹縣尖石鄉公所以109
    年10月28日尖鄉民字第1093500873號函覆：案地為竹林地，
    地勢陡峭且相鄰產業道路，依據水土保持計畫審核監督辦法
    第3條第1項第3款規定，建請原告申辦簡易水土保持計畫或
    水土保持計畫。有函附之會勘紀錄表、現狀照片、地籍圖等
    在卷可稽（本院卷第99-113頁）。原告尚未申請簡易水土保
    持計畫或水土保持計畫，業據原告訴訟代理人陳述在卷(本
    院卷第99-113頁）。觀諸系爭139地號土地地勢陡峭，土質
    鬆軟易崩塌，土地上現有竹林等植物，其上有一人行走之小
    徑，已足供原告通行，倘在系爭139地號土地鋪設階梯道路
    ，徒增土地負荷承載，不利土地之穩定及山坡地之保育，況
    通行權僅係課予供通行土地所有權人負有容忍通行權人必要
    通行之義務，無使袋地獲得最大經濟效益之義務，通行權利
    人亦不能主張為使自己可獲取更高使用利益，而任意擴張義
    務人應容忍通行之範圍及方式，是以尚難認原告有何在系爭
    139地號土地鋪設階梯道路之必要，原告主張為無理由，應
    予駁回。
㈢、綜上所述，原告依民法第788條規定起訴，聲明請求被告應容
    忍原告於被告所有坐落新竹縣○○鄉○○段○○○段000地號內，如
    臺灣新竹地方法院95年度竹東簡字第11號民事簡易判決附件
    二土地複丈成果圖丙案D所示、面積102平方公尺（寬度為3
    公尺）範圍內之土地鋪設階梯道路，並不得阻礙原告通行，
    為無理由，應予駁回。　
六、本件判決基礎之事證已臻明確，兩造其餘之攻擊防禦方法及
    所用之證據，經審酌後認均與本件判決結果不生影響，爰不
    一一予以論列，附此敘明。
七、據上論結，本件原告之訴為無理由，依民事訴訟法第78條，
　　判決如主文。　
中　　華　　民　　國　　109 　年　　12　　月　　31　　日
                  民事第二庭    法　官　林麗玉
以上正本係照原本作成。
如對本判決上訴，須於判決送達後20日內向本院提出上訴狀。併
繳納上訴裁判費。
中　　華　　民　　國　　109 　年　　12　　月　　31　　日
　　　　　　　　　　　　　　　　書記官　郭春慧